臺灣高等法院交通事件裁定　　　　　　 96年度交抗字第393號
抗　告　人
即受處分人　甲○○
上列抗告人因違反道路交通管理處罰條例案件，不服臺灣桃園地
方法院，中華民國九十六年四月三十日所為裁定（九十六年度交
聲更字第三號），提起抗告，本院裁定如下：
    主  文
原裁定關於罰鍰部分撤銷。上開撤銷部分，不罰。
其餘（即裁處吊扣駕駛執照十二個月部分）抗告駁回。
    理  由
一、按道路交通管理處罰條例所定罰鍰、吊扣證照、記點之裁罰
    ，本屬行政罰之性質（參照行政罰法第一條、第二條亦將罰
    鍰、吊扣證照、記點之處分均定為行政罰），是以交通違規
    事件之裁罰，性質上屬於交通行政主管機關本於職權就公法
    上具體事件所為之決定而對外直接發生法律效果之單方行政
    行為；關於其新舊法之適用，參照民國九十四年二月五日公
    布，九十五年二月五日施行之行政罰法第五條規定：「行為
    後法律或自治條例有變更者，適用行政機關最初裁處時之法
    律或自治條例。但裁處前之法律或自治條例有利於受處罰者
    ，適用最有利於受處罰者之規定」之意旨，應認關於交通違
    規案件之處罰，仍有「從新從輕原則」之適用。另按八十五
    年七月三十日修正公布之稅捐稽徵法第四十八條之三規定：
    「納稅義務人違反本法或稅法之規定，適用裁處時之法律。
    但裁處前之法律有利於納稅義務人者，適用最有利於納稅義
    務人之法律」，與前揭行政罰法第五條相似，關於此條所稱
    之「裁處」究屬何意，最高行政法院八十九年九月份第一次
    庭長法官聯席會議決議謂：「依修正理由說明，包括訴願、
    再訴願及行政訴訟之決定或判決」，亦即在行政法院原則上
    應適用其作成決定或判決時之法律，僅於修正前之法律較有
    利時，始例外適用修正前之法律。本院雖非行政法院，但因
    係依法就受處分人對於交通裁決所提出之聲明異議而為審理
    ，與行政法院就受處分人對於行政處分提起行政訴訟而為審
    理之地位相似，自應比附援引同一法理而為適用，故仍應有
    「從新從輕原則」之適用。
二、抗告意旨略以：「一、處分機關對本人之處分不符合比例原
    則，造成本人謀生困難，本人異議，未確定案件應依從新從
    輕之原則，應適用最新及最有利之法規。二、處分機關違反
    一事不二罰之原則，對本人重複處罰，敬請撤銷原處分。三
    、對台灣桃園地方法院交通事件九十六年度交聲更字第三號
    裁定不服，依法對該裁定提起抗告…另為適法之處分」等語
    。
三、經查：
  (一)汽車駕駛人駕駛汽車，經測試檢定發覺有酒精濃度超過規定
    標準之情形者，處新臺幣（下同）一萬五千元以上六萬元以
    下罰鍰，並當場移置保管該汽車及吊扣其駕駛執照一年，道
    路交通管理處罰條例第三十五條第一項第一款定有明文。易
    言之，該規定就汽車駕駛人酒精濃度超過規定標準之同一事
    實，採取科處罰鍰、移置保管汽車及吊扣駕駛執照一年三種
    行政罰併罰之立法，參諸立法理由所示，係用以遏阻系爭違
    反行政義務之行為，以求維護交通秩序、確保交通安全。
  (二)又一行為同時違犯刑法上及行政法上作為或不作為義務之規
    定，處分機關及普通法院，固得各就系爭行為是否違反行政
    法上及刑法上作為或不作為義務，逕自調查、認定事實。然
    於二者就同一行為均認應施以行政罰及刑罰時，基於一事不
    二罰原則，應依刑事法律處罰之。此觀諸行政罰法第二十六
    條第一項前段規定：「行為同時觸犯刑事法律及違反行政法
    上義務規定者，依刑事法律處罰之」自明。
  (三)本件抗告人即受處分人宋鴻張於九十四年十二月六日晚間十
    時二十五分許，騎乘車號ＭＦ九－五八八號重型機車，行經
    桃園縣中壢市○○○街四八五號前，撞及鍾尚芬騎乘之車號
    ＱＦ六－二九二號機車，桃園縣警察局中壢交通分隊警員據
    報到場處理，對受處分人施以呼氣酒精濃度測試，其測試結
    果達每公升零點九六毫克，超過規定標準，遂填製桃警局交
    字第ＤＡ0000000號舉發違反道路交通理事件通知單
    ，舉發受處分人「酒後駕車，經酒精測試器測試，呼氣值為
    每公升零點九六亳克」，交由受處分人當場簽收，機車亦當
    場移置保管；並將本件交通違規事件移送原處分機關－交通
    部公路總局新竹區監理所中壢監理站裁處，原處分機關查出
    受處分人當時僅考領聯結車駕駛執照，亦有「持聯結車駕駛
    執照駕駛重型機車」之交通違規事由，依道路交通管理處罰
    條例第三十五條第一項第一款、第二十二條第一項第四款規
    定，於九十五年一月十三日裁處受處分人，關於「持聯結車
    駕駛執照駕駛重型機車」裁處罰鍰一千八百元，關於「酒後
    駕車酒精濃度超過標準值」裁處罰鍰四萬五千元，並吊扣駕
    駛執照十二個月。受處分人收受裁決書後，對「酒後駕車酒
    精濃度超過標準值」裁處有關吊扣駕照十二個月之處分不服
    聲明異議。有聲明異議狀、桃園縣警察局舉發違反道路交通
    管理事件通知單、桃園縣警察局道路交通事故當事人酒精測
    定紀錄表、交通部公路總局新竹區監理所中壢監理站壢監裁
    字第裁五三－ＤＡ0000000號裁決書（原審卷第九頁
    、第十三頁正反面）可稽。
  (四)原處分對於受處分人酒後駕車部分之處罰，係基於單一違規
    行為，依據同一法律規定（道路交通管理處罰條例第三十五
    條第一項第一款）所為之處罰，其處罰方式雖有二種，然實
    際則為單一處分，無法割裂，故原處分關於此部分之裁決均
    在聲明異議範圍內，應受本院審查，先予敘明。
  (五)本件受處分人因前揭交通違規行為，同時涉犯刑法第一百八
    十五條之三罪，經檢察官提起公訴後，經台灣桃園地方法院
    於九十五年一月二十七日以九十五年度壢交簡字第一六七號
    判決認定被告（即受處分人）有服用酒類，不能安全駕駛動
    力交通工具而駕駛之行為，所為該當刑法第一百八十五條之
    三公共危險之罪，判處有期徒刑三月，如易科罰金以銀元三
    百元折算一日，九十五年三月六日確定，並於九十五年五月
    三十日執行完畢，有本院被告前案紀錄表、台灣桃園地方法
    院檢察署檢察官九十四年度偵字第二二二九六號聲請簡易判
    決處刑書、台灣桃園地方法院九十五年度壢交字第一六七號
    判決在卷可稽。依「從新從輕原則」適用行政罰法第二十六
    條第一項前段規定所示之一事不二罰原則，即不應復行就同
    一行為處以行政罰鍰。從而原處分機關裁處受處分人罰鍰四
    萬五千元部分，有違一事不二罰之原則，自難謂適法。而關
    於裁處吊扣駕駛執照十二個月部分，依前揭行政罰法第二十
    六條之立法理由，此乃屬於罰鍰以外之其他種類行政罰，因
    兼具維護公共秩序之作用，為達行政目的，行政機關仍得併
    予裁處，原處分機關關於此部分之裁處，於法並無不合。上
    開處理，係分別依行政罰法第二十六條第一項前段及但書之
    規定，自無法律割裂適用之問題。
四、綜上，原裁定未依「從新從輕原則」適用行政罰法第二十六
    條第一項前段，撤銷原處分有關「酒後駕車酒精濃度超過標
    準值」科處受處分人行政罰鍰部分，即有未當。受處分人此
    部分抗告，即有理由。而原裁定此部分既有上揭不當之處，
    且本件受處分人違規事實明確，無再發回之必要，爰自為裁
    定，將原裁定此部分為撤銷，為不罰之諭知。至原裁定關於
    駁回吊扣駕駛執照十二個月之行政裁罰部分，於法則無不合
    ，受處分人此部分之抗告，為無理由，應予駁回。另受處分
    人於上揭時地違規時，領有職業聯結車駕駛執照，並未考領
    有重型機車駕駛執照，直至九十五年一月十三日將聯結車駕
    駛執照交與原處分機關執行吊扣處分時，始由原處分機關於
    同日核發等事實，亦據受處分人陳述明確（原審卷第三十七
    頁、第三十八頁），並有駕駛執照吊扣執行單、普通重型機
    車駕駛執照、中壢監理站駕駛人電腦列印資料等影本（原審
    卷第十一頁、第十四頁）在卷可參。是以，受處分人違規時
    並無重型機車駕駛執照而係事後考領，自不得予以吊扣，此
    為法理之當然，併予說明。
六、據上論結，應依道路交通案件處理辦法第二十六條，刑事訴
    訟法第四百十二條、同法第四百十三條，裁定如主文。
中　　華　　民　　國　　96　　年　　9 　　月　　4 　　日
　　　　　　刑事第十三庭  審判長法　官  曾德水
　　　　　　　　　　　　　　    法　官  李錦樑
　　　　 　 　　　　　　　　　　法　官  林婷立
以上正本證明與原本無異。
不得再抗告。
                                書記官  王增華
中　　華　　民　　國　　96　　年　　9 　　月　　4 　　日
